【裁判字號】    97,上訴,1368
【裁判日期】    980331
【裁判案由】    重傷害
【裁判全文】
臺灣高等法院臺南分院刑事判決        97年度上訴字第1368號
上  訴  人  臺灣嘉義地方法院檢察署檢察官
上  訴  人
即  被  告  乙○○
選任辯護人  葉天佑律師
上列上訴人因被告重傷害案件，不服臺灣嘉義地方法院97年度訴
字第277號中華民國97年10月31日第一審判決（起訴案號：臺灣
嘉義地方法院檢察署97年度偵字第453號，及移送併辦案號：97
年偵字第2631號），提起上訴，本院判決如下：
    主  文
原判決撤銷。
乙○○犯傷害致人重傷罪，處有期徒刑貳年，緩刑肆年，緩刑期
間付保護管束。
    事  實
一、乙○○於民國（下同）96年12月15日19時50分許，在嘉義縣
    大林鎮○○里○○路45號，「豪美燈飾」負責人陳瑞協新居
    落成宴客處所，因向甲○○敬酒遭拒，心生不滿，其客觀上
    雖能預見以手抓住鐵製椅子椅背朝他人丟擲，椅腳可能戳擊
    眼睛，使眼睛受有重傷害之結果，惟其主觀上並未預見會發
    生重傷害之結果，仍基於普通傷害之犯意，以右手抓住非其
    所有之鐵製椅子椅背左側，朝甲○○丟擲，椅腳因而戳擊甲
    ○○左眼，當場血流不止，經在場之朱志明將其送醫，其左
    眼皮外傷性裂傷併視網膜剝離，左眼無光覺反應，受有毀敗
    1 目視能之重傷害。
二、案經甲○○訴由嘉義縣警察局民雄分局報請臺灣嘉義地方法
    院檢察署檢察官偵查起訴。
    理  由
壹、程序方面：
    案被告以外之人於審判外之陳述，雖不符前四條之規定，而
    經當事人於審判程序同意作為證據，法院審酌該言詞陳述或
    書面陳述作成時之情況，認為適當者，亦得為證據。當事人
    、代理人或辯護人於法院調查證據時，知有第一百五十九條
    第一項不得為證據之情形，而未於言詞辯論終結前聲明異議
    者，視為有前項之同意。刑事訴訟法第一百五十九條之五定
    有明文。查本院引用以下被告以外之人於審判外之陳述，雖
    屬審判外之言詞陳述，惟檢察官、辯護人、被告均知有不得
    作為證據之情形，並無不同意作為證據，且未於本院審理言
    詞辯論終結前聲明異議，視為已同意作為證據。本院審酌上
    開陳述作成時之情況，係在自由意志下所為陳述，並親閱筆
    錄無訛後始簽名作成，並無不法情事，而認該證言作為證據
    為適當，依上開說明，自有證據能力，而得為本案證據。
貳、實體方面：
一、上開事實已經被告坦承不諱，核與告訴人甲○○、證人李律
    衡及朱志明於偵查時結證屬實（見偵卷第13-15頁），並經
    告訴人於原審審理時證述綦詳（見原審卷第112、114頁），
    復有照片11張附卷足參（見原審卷第132-140頁），足認被
    告確有傷害告訴人之犯意及行為。而告訴人甲○○因被告上
    揭傷害行為，受有左眼皮外傷性裂傷併視網膜剝離，「左眼
    無光覺反應」等情，並經告訴人於原審審理時結證明確（見
    原審卷第116頁），復有財團法人嘉義基督教醫院甲種診斷
    證明書2份、97年3月3日嘉基醫字第970200121號函、97年5
    月13日嘉基醫字第970500046號函附病歷、財團法人佛教慈
    濟綜合醫院大林分院97年7月7日慈醫大林文字第0970001136
    號函附病情說明書、病歷、國立成功大學醫學院附設醫院診
    斷證明書、97年9月24日成附醫眼第0970016395號函附病患
    診療資料摘錄表、病歷、國立臺灣大學醫學院附設醫院診斷
    證明書、97年10月8日校附醫秘第0970212404號函附病歷各1
    份附卷可憑（見警卷第15頁、偵卷第28頁、97年度他字第19
    1號卷第3頁、原審卷第33-81、147-154、166、178、180-19
    8頁），足見告訴人受有毀敗1目視能之重傷害。
二、按刑法第17條所謂之「加重結果犯」，以行為人能預見其結
    果之發生為要件，所謂「能預見」乃指客觀情形而言，與主
    觀上有無預見之情形不同。若主觀上有預見，而結果之發生
    又不違背其本意時，則屬故意範圍。亦即行為人對於加重結
    果之發生有無可能預見，應依行為當時之客觀情狀，而非就
    行為人之主觀認識，以為判斷。故所謂「能預見」，係指「
    就客觀情形有可能預見」，而與有預見不同（最高法院95年
    度台上字第3392號判決意旨參照）。次按，使人受重傷與普
    通傷害之區別，應以行為人於加害時有無「使人受重傷之故
    意」為斷。故有關重傷害犯意之有無，應斟酌事發經過之相
    關事證以為判斷。查告訴人於原審審理時固結證稱：「被告
    喝醉了，故意要讓伊重傷害」等情（見原審卷第112頁），
    然被告於原審審理時則供稱：「告訴人是伊以前的里長，也
    是2、30年的朋友，伊沒有想讓告訴人重傷失明的故意」等
    情（見原審卷第209、211頁），參酌告訴人於原審審理時亦
    結證稱：「本案前，伊與被告沒有糾紛」等情（見本院卷第
    116頁），可見被告與告訴人平日並無仇怨，僅因被告因向
    告訴人敬酒遭拒，心生不滿，係因細故而為本件犯行之犯罪
    動機，又被告係以右手抓住鐵製椅子椅背左側，朝告訴人丟
    擲，椅腳因而戳擊告訴人左眼，此傷害行為係出於偶發，且
    傷害告訴人時間短暫，被告於加害過程，欠缺足夠之時間與
    清晰之理智，使其主觀上並未預見會發生重傷害之結果，足
    見被告當時應僅具有普通傷害，而非重傷害之犯意。又被告
    以手抓住鐵製椅子椅背朝他人丟擲，椅腳可能戳擊眼睛，使
    眼睛受有重傷害之結果，此為一般人客觀上所能預見，是被
    告之傷害原因行為與告訴人所受重傷害之結果有相當因果關
    係，被告自應就該加重結果擔負刑責。
三、又按重傷者，毀敗或嚴重減損1目或2目之視能，刑法第10條
    第4項第1款定有明文。被告於原審之辯護人雖提出案發後告
    訴人騎乘機車行駛於道路之照片1張為證（見原審卷第126頁
    ），並以財團法人嘉義基督教醫院97年5月13日嘉基醫字第
    970500046號函略以：「患者甲○○其視力之減損雖足以影
    響其日常生活，但尚未達視覺障礙之標準」等情（見原審卷
    第33頁），認告訴人之左眼尚未達重傷害之結果。然告訴人
    於原審審理時結證稱：「伊左眼完全看不到，右眼視力0.55
    ，現在只能慢慢騎機車，時速只能約10公里左右」等情（見
    原審卷第114-115頁），且依衛生署所訂定身心障礙等級之
    視覺障礙類標準，必須「雙眼皆有因先天或後天原因導致視
    覺器官之構造或機能發生障礙」。患者甲○○雖「單眼全盲
    」（無光覺），但另眼無法檢查出可導致視覺障礙之原因，
    故認定尚未達衛生署所訂定身心障礙等級之「視覺障礙類標
    準」一節，已有財團法人嘉義基督教醫院97年6月10日嘉基
    醫第970600054號函1份在卷足考（見原審卷第130頁），是
    不能以告訴人猶能騎乘機車，而認告訴人之左眼尚未達到重
    傷害之程度。再者，被告之原審辯護人另質疑告訴人左眼或
    因其本身疾病所引發，然告訴人於原審審理時已結證稱：「
    在本件案發前，沒有因疾病影響到視力，當時視力都是1.0
    」等情（見原審卷第118頁），且告訴人於89年6月30日，至
    財團法人天主教聖馬爾定醫院核醫科門診診斷，提及口腔癌
    病史，於93年8月27日，心臟科門診檢查血糖、三酸甘油脂
    、肝指數。共兩次門診，診斷疾病有高血壓、糖尿病、高血
    脂症及口腔癌一節，有該院97年5月27日（97）惠醫字第055
    5號函1份附卷可憑（見原審卷第97頁），另告訴人至財團法
    人嘉義基督教醫院就診，牙科部分：因左頰粘膜及左下顎前
    庭鱗狀細胞癌，分別於87年7月18至7月28日、89年7月8日至
    7月17日、93年11月11日至11月19日、93年12月29日至94年1
    月12日，4次入院手術治療，門診迄今（最近回診日期97年3
    月7日）無復發或轉移現象，與左眼無光覺應無關係。整型
    外科部分：曾因頰黏膜惡性腫瘤、口腔黏膜下層纖維化症於
    本院整型外科門診醫治，及左前臂之開放性傷口住院接受手
    術治療。家醫科部分：曾因高血壓、高脂血症、糖尿病、肝
    功能異常於家醫科門診醫治。腸胃科部分：曾因慢性肝炎於
    腸胃科門診醫治。上述疾病病變「與左眼無光覺之結果應無
    關聯」，亦有該院97年5月30日嘉基醫第970500243號函1份
    在卷足參（見原審卷第98頁），足認告訴人左眼之傷勢成因
    ，與其上揭疾病無關。又告訴人左眼之傷勢成因「可以外傷
    來解釋」，復有財團法人嘉義基督教醫院97年5月13日嘉基
    醫字第970500046號函、財團法人佛教慈濟綜合醫院大林分
    院97年7月7日慈醫大林文字第0970001136號函附病情說明書
    各1份附卷可考（見原審卷第33、147-148頁），是被告於原
    審所辯稱告訴人之左眼傷勢，與其傷害行為無關，自非可採
    。
四、雖被告於原審審理時辯稱：椅子飛出去，有砸到桌子聽到一
    聲，應該是有彈起來等語（見原審卷第211頁），證人陳瑞
    協於原審審理時亦結證稱：「因為椅子比較高，要甩過去時
    椅子的腳有碰到桌緣，然後才彈起來，伊回頭看到甲○○左
    眼角有一些流血」等情（見原審卷第107-108頁），表示椅
    子因碰到桌子反彈而碰撞告訴人左眼。然證人李律衡於偵查
    時已證稱：「伊看到被告從伊阿公左手邊用鐵製的椅腳，往
    他左眼戳過來」等情（見偵卷第14頁），而被告於96年12月
    21日警詢時亦供稱：「伊順手拿旁邊的椅子丟向甲○○」等
    情（見警卷第3頁），是被告係將椅子直接朝告訴人丟擲，
    椅子並非因碰到桌子反彈而碰撞告訴人左眼甚明，是證人陳
    瑞協上揭證述，及被告上揭所辯，核與事實不符，委無足採
    。
五、綜上所述，本件事證明確，被告犯行堪以認定。
六、核被告所為，係犯刑法第277條第2項後段之傷害致人重傷罪
    。檢察官移送併案審理部分，與上揭起訴之犯罪事實為同一
    事實，本在起訴範圍，自得併予審理。按犯罪之情狀顯可憫
    恕，認科以最低刑度仍嫌過重者，得酌量減輕其刑，刑法第
    59條定有明文。而「法定刑」係立法者就一定犯罪構成要件
    ，審酌其可能造成之危害範圍，及行為人之惡性程度，明定
    其最高及最低刑度，以為法院量刑範圍，然犯罪情狀千差萬
    別，量刑高低自無法盡在其中，乃授權法院得酌情例外減低
    其法定最低刑度，而使刑罰適中，無所偏差。是刑法第59
    規定於適用時，應就犯罪一切情狀予以「全盤考量」，並審
    酌有無「特殊之原因與環境」，在客觀上足以引起一般同情
    ，以及宣告法定最低度刑是否猶嫌過重等情，以為判斷（最
    高法院97年台上字第6166號判決意旨參照）。經查，本件被
    告與告訴人原係朋友並無仇怨，當天亦係參加朋友新居落成
    ，本係喜事，僅因敬酒細故，被告一氣之下，未經深思熟慮
    ，竟丟擲鐵椅，而傷及告訴人，造成告訴人一眼失明之重傷
    害，雖非其本意，惡性本不高，惟仍應就重傷結果應負其責
    任，而本罪法定最低本刑為有期徒刑三年以上，係因重傷害
    對被害人造成鉅大損害，不處以重刑，將無法保護人身體健
    康之重要法益，而且處有期徒刑三年以上，依法勢必入監執
    行，亦足使行為人接受教化，而有悔過向善之機。然本件被
    告並非因仇怨而傷害，亦非謀議為之，純因當時被告丟擲鐵
    椅，不慎使告訴人一眼失明，雖已造成無法彌補之重傷害，
    然究竟偶然因素為大，被告惡性為小，且就所造成被害人重
    傷害結果，被告於本院已坦承認錯，並與告訴人達成民事和
    解，當庭賠償告訴人新台幣96萬元，有和解筆錄可稽，另告
    訴人亦當庭陳稱：希望法院能適用刑法第59條規定減輕其刑
    後，予以緩刑等情（本院98年3月17日審判筆錄第9頁），是
    被告已就其所造成之損害，盡其能力予以賠償，平復告訴人
    之損害，並得到告訴人之諒解，既就犯罪所發生之危害，予
    以平復，實無再執行處罰之必要，況本件原即起訴被告犯傷
    害致重傷罪，而非重傷害罪，本件如處被告有期徒刑三年以
    上，使其入監執行，客觀上將使一般人覺得過重，而以宣告
    相當刑罰即屬適當，是綜合本件犯罪情狀，有其特殊原因，
    被告較低惡性，因臨時突發事故，而造成重大危害結果，其
    過程令人感嘆，事後又已當庭賠償告訴人，得到告訴人諒解
    ，就其重傷害結果與以平復，如再就其較低惡性，處以法定
    最低刑度有期徒刑三年以上，而仍須入監執行，顯然過重，
    而有可憫恕情事，爰依刑法第59條規定酌減其刑。
七、原審論處被告罪刑，故非無見。惟查，原審未及審酌被告坦
    承犯行，並已與告訴人達成民事和解，且未審酌本件犯罪情
    狀，而未適用刑法第59條規定減輕其刑，尚有未洽，檢察官
    上訴認被告涉觸犯重傷害罪，雖無理由，然被告上訴認原審
    量刑過重，為有理由，自應由本院撤銷改判。爰審酌被告國
    小畢業之智識程度，前無犯罪紀錄，與告訴人係朋友關係，
    僅因細故而為本件犯行之動機，行為之手段，告訴人所受之
    傷害，及被告坦承犯行，已與告訴人達成和解，並當場賠償
    96萬元等一切情狀，量處有期徒刑二年。未扣案之鐵製椅子
    1把，雖係被告供本件犯罪所用之物，惟係宴客處所之椅子
    ，非被告所有，爰不併予諭知沒收。又被告已坦承犯行，經
    此偵審程序，應知警惕，信無再犯之虞，只須為刑法之宣告
    ，即足策其自新，而認以暫不執行刑罰為適當，爰併宣告緩
    刑四年，緩刑期內付保護管束，以資警惕。
據上論結，應依刑事訴訟法第369條第一項前段、第364條、第29
9條第1項前段、刑法第59條、第277條第2項、第74條第1項第1款
、第93條，判決如主文。
本案經檢察官謝錫和到庭執行職務。
中    華    民    國    98    年    3     月    31    日
                  刑事第三庭    審判長法  官  陳義仲
                                      法  官  蘇清水
                                      法  官  宋明中
以上正本證明與原本無異。
如不服本判決應於收受送達後10日內向本院提出上訴書狀，其未
敘述上訴理由者，並得於提起上訴後10日內向本院補提理由書（
均須按他造當事人之人數附繕本）「切勿逕送上級法院」。
                                      書記官  黃子起
中    華    民    國    98    年    3     月    31    日
附錄本案論罪科刑法條全文：
刑法第277條：
傷害人之身體或健康者，處3年以下有期徒刑、拘役或1,000元以
下罰金。
犯前項之罪因而致人於死者，處無期徒刑或7年以上有期徒刑；
重傷者，處3年以上10年以下有期徒刑。


司法院資訊處製作；財團法人民間司法改革基金會備份。
